臺灣臺中地方法院刑事判決　　　　　　 100年度易字第1835號
公　訴　人　臺灣臺中地方法院檢察署檢察官
被　　　告　劉保宏
上列被告因詐欺案件，經檢察官提起公訴（臺灣臺中地方法院檢
察署100年度偵字第9824號），暨移送本院併案辦理（臺灣桃園
地方法院檢察署100年度偵字第13361號），本院判決如下：
    主    文
劉保宏幫助意圖為自己不法之所有，以詐術使人將本人之物交付
，處拘役伍拾日，如易科罰金，以新臺幣壹仟元折算壹日。
    犯罪事實
一、劉保宏明知個人在金融機構帳戶之存摺、金融卡等帳戶資料
    係供自己使用之重要理財工具，關係個人身分、財產之表徵
    ，且可預見存摺、金融卡及其密碼資料如交予他人使用，而
    未加以闡明正常用途，極易被利用為與財產有關之犯罪工具
    ，竟仍不顧他人可能遭受財產上損害之危險，而基於縱若其
    金融機構之帳戶資料被利用作為詐欺取財之用，亦不違背其
    本意之幫助犯意，於民國一百年二月二十七日前之某日，於
    不詳地點，將其前於九十四年三月七日在臺中商業銀行大慶
    分行（下稱臺中商銀）所開立，帳號000000000000號帳戶之
    提款卡、密碼資料，暨其前於八十九年十二月十一日在中華
    郵政股份有限公司臺中烏日明道郵局（局號000000-0號，下
    稱烏日明道郵局）所開立，帳號000000-0號帳戶之存摺、金
    融卡及密碼資料，均交付告知予真實姓名、年籍均不詳之成
    年人知悉使用，而容認該人所屬不法犯罪集團成員藉該等帳
    戶資料以遂行詐欺取財之犯罪。該真實姓名、年籍均不詳之
    成年人於取得此等帳戶資料後，即與共組不法犯罪集團之其
    他成員，共同基於意圖為自己不法所有之犯意聯絡，先後皆
    以電話聯繫居於新北市板橋區之黃慈雯、臺北市中正區之何
    方宇，而以如附表所示之詐騙手法，要求黃慈雯等人需匯款
    ，致使黃慈雯等人均陷於錯誤，而於附表所示時間，各依指
    示匯入如附表所示不等之款項至如附表所示之金融機構帳戶
    內；未幾，即由前述詐欺集團成員持劉保宏所提供之金融卡
    與密碼資料，將黃慈雯等人遭詐騙所匯入之款項均提領一空
    。嗣經黃慈雯等人察覺情況有異，經報警處理，而循線查知
    上情。
二、案經高雄市政府警察局三民第二分局移請臺灣臺中地方法院
    檢察署檢察官偵查起訴，暨黃慈雯訴由桃園縣政府警察局龍
    潭分局報請臺灣桃園地方法院檢察署檢察官偵查後，移送本
    院併案審理。
    理    由
一、證據能力方面：按被告以外之人（包括證人、鑑定人、告訴
    人、被害人及共同被告等）於審判外之陳述雖不符刑事訴訟
    法第一百五十九條之一至第一百五十九條之四等四條之規定
    ，而經當事人於審判程序同意作為證據，法院審酌該言詞陳
    述或書面陳述作成時之情況，認為適當者，亦得為證據；當
    事人、代理人或辯護人於法院調查證據時，知有刑事訴訟法
    第一百五十九條第一項不得為證據之情形，而未於言詞辯論
    終結前聲明異議者，視為有前項之同意；此於刑事訴訟法第
    一百五十九條之五第一、二項定有明文。立法意旨在於傳聞
    證據未經當事人之反對詰問予以核實，原則上先予排除；惟
    若當事人已放棄反對詰問權，於審判程序中表明同意該等傳
    聞證據可作為證據；或於言詞辯論終結前未聲明異議，基於
    尊重當事人對傳聞證據之處分權，暨證據資料愈豐富，愈有
    助於真實發見之理念，且強化言詞辯論主義，使訴訟程序得
    以順暢進行，上開傳聞證據亦均具有證據能力。經查，本件
    下列所引用之被告以外之人在審判外之言詞或書面陳述，業
    經本院於審理期日踐行調查證據程序，檢察官、被告劉保宏
    均未爭議其證據能力。本院審酌各該證據之製作及取得，並
    無證據顯示有何違背程序規定而欠缺適當性之情事，認以之
    為證據亦屬適當，依據上述說明，均應認具有證據能力。
二、訊據被告劉保宏固對上開臺中銀行、烏日明道郵局帳戶為其
    以本人名義所開立使用之情坦白承認，惟矢口否認有何幫助
    詐欺取財之犯行，辯稱：伊在警方通知後，才知提款卡等物
    遺失，臺中銀行帳戶提款卡及郵局帳戶提款卡、存摺係在同
    一時間遺失，二個帳戶提款卡密碼均為「690814」，該密碼
    係伊前女友之生日云云，伊因記性不好，因此在九十九年七
    月將烏日明道郵局之提款卡密碼改為與臺中商銀相同，且即
    便伊設定之密碼容易記憶，伊仍會忘記，故將密碼寫在紙條
    上，放在提款卡袋子後面，伊沒有把帳戶交給詐騙集團云云
    。經查：
  (一)告訴人黃慈雯、被害人何方宇前揭如何因受詐騙而將如附表
    匯款金額欄所示之款項分別匯入被告劉保宏所申設之上開臺
    中商銀或烏日明道郵局帳戶等情，已據告訴人黃慈雯及被害
    人何方宇分別於警詢中指述綦詳（見偵字卷第13361號影卷
    第55頁至第57頁，警卷第3頁至第4頁），並有告訴人黃慈雯
    提出之郵政自動櫃員機交易明細表、第一銀行自動櫃員機客
    戶交易明細表、奇摩拍賣網頁資料、被害人何方宇提出之郵
    政自動櫃員機交易明細表、臺中商業銀行大慶分行一百年三
    月十五日中大慶字第1001400036號函附之存款業務往來申請
    約定書等開戶申請資料及交易明細、中華郵政股份有限公司
    一百年三月二十四日儲字第1000044376號函附之郵政存簿儲
    金立帳申請書等被告開戶資料及客戶歷史交易清單（見偵字
    卷第13361號影卷第49頁至第53頁、第58頁至第60頁，警卷
    第5頁至第9頁），足認被告所申請開設之前揭帳戶資料確供
    作詐騙集團向告訴人黃慈雯與被害人何方宇詐騙命其匯入金
    錢所用甚明。
  (二)依被告劉保宏於本院訊問時辯稱：伊在九十九年七月將烏日
    明道郵局之提款卡密碼更改為「690814」，係因伊記性不好
    ，故將二個帳戶之提款卡密碼更改為相同，即便伊設定之密
    碼容易記憶，伊仍會忘記，因此才將密碼書寫於紙條，放在
    提款卡袋子後面云云，可知被告之烏日明道郵局提款卡原先
    設定之密碼與臺中商銀提款卡密碼並非相同，嗣始更易為同
    一號碼；然被告果有如其前揭所稱因記性不佳，故將密碼填
    寫於紙條上與提款卡同置，以供忘卻密碼時查看所用之慣行
    ，則迨其使用提款卡忘卻密碼時，僅需將置於提款卡袋內之
    寫有密碼之紙條取出查看即可，其何須於九十九年七月刻意
    將二張本不相同之提款卡密碼更易為相同，而為此蛇足之舉
    ？且按一般社會常情，欲使用金融卡領取款項者，須於金融
    機構設置之自動櫃員機上依指令操作，並輸入正確之密碼，
    方可順利領得款項，由此可見，如非經帳戶所有人同意、授
    權並告知金融卡密碼等情況，單純持有金融卡之人，欲隨機
    輸入號碼而領取款項之機會，以晶片金融卡六位至十二位密
    碼之設計，不法之人任意輸入號碼而與正確之密碼相符者，
    機率微乎其微，且稍有社會歷練、經驗之人，均知金融卡應
    與其存摺、密碼分別保存，或者將密碼牢記心中，而不在任
    何物體上標示或載明密碼，以免徒增帳戶款項遭人持金融卡
    併同輕易得知之密碼盜領款項。被告於警詢、偵查迄至本院
    訊問時始終供稱：伊因怕忘記密碼，故將密碼書寫在紙條上
    ，再將紙條置於提款卡袋子內（見偵字第13361號影卷第40
    頁，偵字第9824號卷第7頁，本院卷第13頁）；然其於本件
    案發時已近而立之年，且為高職畢業（見高雄市政府警察局
    三民第二分局調查筆錄教育程度欄），有相當之識見與社會
    歷練，前揭社會經驗常情，亦應為其所熟稔知悉，其豈有蓄
    意將密碼資料書寫於紙條上而與提款卡同置，徒增帳戶款項
    遭人盜領之風險。況據被告於高雄市政府警察局三民第二分
    局為警詢問時、臺灣臺中地方法院檢察署檢察官偵查中及在
    本院訊問時，均可輕易而不加思索說出金融卡密碼為「6908
    14」，並在本院訊問時供稱其所設定之密碼係伊前女友之生
    日（見警卷第1頁反面，偵字第9824號卷第7頁，本院卷第13
    頁），足徵該密碼顯然對其本人有特殊之意涵而不至於輕易
    遺忘，其對於提款卡自動櫃員機操作密碼既已熟背而了然於
    心，更無蓄意抄寫密碼資料於紙條上，而於提款卡同置之必
    要；是被告關此部分之辯詞，顯已不足以採信。另查，被告
    前於一百年三月三十一日警詢時雖曾供稱：上開臺中商銀及
    烏日明道郵局之帳戶存摺、提款卡平時均放置在隨身背包內
    ，背包大部分放在宿舍裡，九十九年十月放在背包後就沒有
    使用過云云（見偵字第13361號影卷第39頁）；然邇來不法
    詐欺集團成員使用他人帳戶資料作為指示被害人匯款工具之
    犯罪類型層出不窮，並廣經媒體披載，凡對社會動態尚非全
    然不予關注者均能知曉。且依常情觀之，稍有社會歷練經驗
    之人，均知悉個人金融帳戶乃個人理財之重要工具，應妥善
    保管，以免被冒領或不當使用而無端殃及自身，此情且為被
    告明悉（見警卷第2頁），則被告如確自九十九年十月之後
    ，即未曾再使用上開臺中商銀及烏日明道郵局帳戶，其何以
    仍將之放置於可能隨時攜帶外出之隨身背包內，而未妥善收
    存於宿舍內他人較不易發現之隱蔽處所？亦徵被告上開辯稱
    ，實與常情事理有違，難以遽信為真實。
  (三)復依前揭被告劉保宏所申設之上開烏日明道郵局客戶歷史交
    易清單所示，被告之此帳戶自告訴人黃慈雯於一百年二月二
    十七日匯入附表編號一所示之款項前，該帳戶僅餘新臺幣
    （下同）七十元，後即有告訴人黃慈雯匯入附表編號一所
    示之款項，且在告訴人黃慈雯匯入該筆款項後，該帳戶於同
    日內復有一萬二千一百四十九元、二萬九千九百八十九元、
    二萬九千九百八十九元等不明款項匯入，旋於同日即遭提領
    六萬元、四萬元、二千一百元；另依被告所開設前揭臺中商
    銀交易明細所示，被告之此帳戶於被害人何方宇於一百年二
    月二十七日匯入附表編號二所示之款項前，該帳戶亦僅餘
    二十六元（該交易明細之餘額欄第一列與第二列之金額應係
    錯置，第一列餘額應為三萬零十五元、第二列應為六萬零四
    元），嗣後即有被害人何方宇、告訴人黃慈雯分別匯入附表
    編號二、、一、所示之款項，且隨即於同日內陸續
    遭人提領帳戶內之款項。是以，被告所申設前揭烏日明道郵
    局及臺中商銀之帳戶既出現前述密集、異常存提款之紀錄，
    更有告訴人黃慈雯及被害人何方宇遭詐欺而匯款之情形，此
    等帳戶紀錄之提領及結餘情形，核與一般幫助詐欺行為人通
    常於將金融機構帳戶資料交由犯罪集團成員使用前，會先將
    帳戶餘額提領至最低款項，旋即交付他人供作財產犯罪贓款
    匯入、提領之用等慣常作法適正相符，益徵本件確係被告本
    於不明之緣由，主動將上開烏日明道郵局、臺中商銀之提款
    卡、密碼資料或存摺等帳戶資料均交付告知予他人知悉使用
    ，並非如其所辯解之遺失云云，乃彰彰明甚。
  (四)況以不法集團，若非確定該帳戶所有人不會報警或掛失止付
    ，伊等應不至於以該帳戶從事於財產犯罪，以避免遭警循線
    追查或徒勞無功，是本件前揭不法詐騙集團成員，於向告訴
    人黃慈雯及被害人何方宇等人實行詐騙時，應確有把握該等
    帳戶不會於短期內即遭帳戶所有人即被告劉保宏為掛失止付
    手續之申辦，而此等確信，在該等帳戶係遭拾得或竊取之情
    形，實無發生之可能，足認被告上開關於該等帳戶資料係遺
    失之所辯，亦不足採信，本件應係被告將前揭臺中商銀、烏
    日明道郵局帳戶之金融卡、密碼資料或存摺均提供予詐欺集
    團成員知悉使用無訛。
  (五)按刑法上之故意，分直接故意（確定故意）與間接故意（不
    確定故意），「行為人對於構成犯罪之事實，明知並有意使
    其發生者」為直接故意，「行為人對於構成犯罪之事實，預
    見其發生而其發生並不違背其本意者」為間接故意；一般人
    至銀行開設帳戶並非難事，如非因財產犯罪等不法目的，依
    常情並無捨棄自己帳戶而迂迴收受他人帳戶使用之理，是被
    告劉保宏對於不法詐欺集團成員可能將其所申請之帳戶資料
    用來作為詐欺等財產犯罪之非法用途上，應有所預見，且不
    違背其本意，其竟仍提供存摺、金融卡等帳戶資料予不法詐
    欺集團成員使用，足見不法詐欺集團成員將被告所提供之帳
    戶資料用來作為詐欺取財之用，為其所容認及允許。另查銀
    行帳戶可供款項之存匯、提領，係一般人均可輕易申請開設
    ，並無任何資格條件之限制，且金融存款帳戶，事關存戶個
    人財產權益之保障，其與存戶印鑑章、提款卡結合，專屬性
    、私密性更形提高；除非本人或與本人具密切關係之人，難
    認有何理由可自由流通使用該存摺、印章；一般人亦均有應
    妥為保管存摺及提款卡，以防止存摺及提款卡被他人冒用之
    認識，縱有特殊情況偶有將存摺、提款卡交付他人之需，亦
    必深入瞭解其用途後始行提供使用，實乃吾人日常生活經驗
    與事理；且存摺、提款卡等有關個人財產、身分之物品，如
    淪落不明人士手中，極易被利用為與財產犯罪有關之犯罪工
    具；而與他人於身分上不具密切關係之人，竟要求他人提供
    帳戶以為使用，此等行為，客觀上已屬可疑，且顯係供為某
    非正當資金進出使用，而隱瞞其流程及行為人身分曝光之不
    法意圖亦可預見；若此之社會現實，恆係一般人本於日常生
    活經驗即可體察，本件被告對此自皆難諉為不知，是被告提
    供其所開設之前揭臺中商銀、烏日明道郵局之提款卡、密碼
    資料或存摺時，應有幫助他人犯詐欺取財罪之不確定故意，
    亦堪可認定。
  (六)綜上所述，被告劉保宏所辯，無非事後飾卸之語，不足採信
    。是本件事證已臻明確，被告幫助詐欺取財犯行，應洵堪認
    定。
三、查前開真實姓名、年籍均不詳之成年人所屬詐欺集團成員，
    基於意圖為自己不法所有之犯意聯絡，以如附表所示之方式
    對告訴人黃慈雯及被害人何方宇行騙，並致使告訴人黃慈雯
    及被害人何方宇均陷於錯誤，因而交付如附表所示之財物，
    則該成年人所屬詐欺集團成員所為，應係犯刑法第三百三十
    九條第一項之詐欺取財罪。被告劉保宏提供其所開設前揭金
    融機構帳戶之提款卡、密碼資料或存摺予該成年人所屬詐欺
    集團成員，以為詐欺取財所用，係基於幫助他人詐欺取財之
    不確定故意，且所為屬詐欺取財罪構成要件以外之行為，核
    其所為則係犯刑法第三十條第一項前段、第三百三十九條第
    一項之幫助詐欺取財罪。被告幫助該成年人所屬詐欺集團成
    員犯詐欺取財罪，為幫助犯，應依刑法第三十條第二項之規
    定減輕其刑。被告以一行為交付臺中商銀及烏日明道郵局之
    帳戶資料予該成年人，幫助該成年人所屬詐欺集團成員分別
    對告訴人黃慈雯、被害人何方宇等人詐欺取財，其係以一行
    為觸犯二個基本構成要件相同之幫助詐欺罪名，構成同種想
    像競合犯，依刑法第五十五條前段之規定，應依情節較重者
    即對告訴人黃慈雯所為之該次幫助詐欺既遂犯行論以一罪。
    臺灣桃園地方法院檢察署一百年度偵字第一三三六一號移送
    併案審理之犯罪事實，與本件前揭經起訴並論罪之被告幫助
    詐欺犯行，係屬想像競合犯之裁判上一罪關係之案件，則併
    案部分之犯罪事實本即為起訴效力之所及，本院自得併予審
    究之。
四、爰審酌被告劉保宏前無不法犯罪前科紀錄，素行尚佳，其明
    知所提供之提款卡、密碼資料或存摺等帳戶資料將有可能遭
    人供作財產犯罪之工具，竟仍執意將該等帳戶資料交付告知
    予不法份子使用，非惟幫助不法犯罪集團成員者遂行其財產
    犯罪之目的，同時使該等不法份子得以隱匿其真實身分，減
    少遭查獲之風險，愈使其肆無忌憚，助長犯罪之猖獗，破壞
    社會秩序甚鉅；惟衡酌本件告訴人黃慈雯及被害人何方宇等
    人遭詐騙而匯入被告所申設前述臺中商銀及烏日明道郵局帳
    戶內之金額合計為十二萬餘元，金額未臻至鉅，但被告犯後
    飾詞否認犯罪，缺乏對自己犯行悔悟之具體表現之犯罪後態
    度等一切情狀，量處如主文所示之刑，並諭知易科罰金之折
    算標準。
五、至被告劉保宏所提供之前揭其所申設金融機構帳戶之提款卡
    或存摺，雖係被告所有並供其違犯本件犯罪所用之物，但既
    未據扣案，又無證據證明該等物件仍屬存在，為免滋生日後
    執行困難，爰不併予諭知沒收。再被告本件犯罪之型態為幫
    助他人犯詐欺取財罪，因詐欺取財之正犯是否屬於共同正犯
    ，與被告應成立之罪名、刑責均無涉，為免累贅，爰不於主
    文欄諭知被告幫助「共同」詐欺取財，均附此說明之。
據上論斷，應依刑事訴訟法第二百九十九條第一項前段，刑法第
三十條第一項前段、第二項、第三百三十九條第一項、第五十五
條、第四十一條第一項前段，刑法施行法第一條之一第一項、第
二項前段，判決如主文。
本案經檢察官張富鈞到庭執行職務。
中    華    民    國     100    年    8    月    2    日
                  刑事第八庭  審判長法  官  張智雄
                                    法  官  李慧瑜
                                    法  官  陳思成
以上正本證明與原本無異。
如不服本判決應於收受判決後10日內向本院提出上訴書狀，並應
敘述具體理由；其未敘述上訴理由者，應於上訴期間屆滿後20日
內向本院補提理由書（均須按他造當事人之人數附繕本）「切勿
逕送上級法院」。
                                    書記官  陳淑華
中    華    民    國     100    年    8    月    2    日
附錄論罪科刑法條
刑法第三百三十九條第一項
意圖為自己或第三人不法之所有，以詐術使人將本人或第三人之
物交付者，處五年以下有期徒刑、拘役或科或併科一千元以下罰
金。
附表：
┌──┬───────┬─────┬─────────┬───────┬───┐
│編號│詐騙匯款之時間│  被害人  │匯款金額（新臺幣）│詐  騙  手  法│備  註│
│    │              │（告訴人）│及匯入被告所申設之│              │      │
│    │              │          │金融帳戶名稱      │              │      │
├──┼───────┼─────┼─────────┼───────┼───┤
│ 一 │100年2月27日│  黃慈雯  │29,989元（告訴人│僭充係奇摩拍賣│      │
│    │  22時4分許   │          │  黃慈雯以其土地銀│網站之人員，佯│      │
│    │100年2月27日│          │  行帳號：00000000│稱其購物後，誤│      │
│    │  22時23分許  │          │  4931號帳戶轉帳至│將付款方式選定│      │
│    │100年2月27日│          │  被告上開烏日明道│為分期付款，為│      │
│    │  23時18分許  │          │  郵局帳戶）      │避免損失，必須│      │
│    │              │          │29,989元（告訴人│依指示操作自動│      │
│    │              │          │  以其兆豐銀行帳號│櫃員機，以取消│      │
│    │              │          │  ：00000000000號 │該分期付款之設│      │
│    │              │          │  帳戶轉帳至被告上│定            │      │
│    │              │          │  開臺中商銀帳戶）│              │      │
│    │              │          │29,989元（告訴人│              │      │
│    │              │          │  以其郵局局號0311│              │      │
│    │              │          │  143號、帳號03452│              │      │
│    │              │          │  52號帳戶轉帳至被│              │      │
│    │              │          │  告上開臺中商銀帳│              │      │
│    │              │          │  戶）            │              │      │
├──┼───────┼─────┼─────────┼───────┼───┤
│ 二 │100年2月27日│  何方宇  │29,989元（被害人│僭充奇摩拍賣網│      │
│    │  22時25分許  │          │  何方宇以其郵局局│站之賣家，佯稱│      │
│    │100年2月27日│          │  號0000000號、帳 │其購物後，誤在│      │
│    │  22時57分許  │          │  號0000000號帳戶 │簽貨單上將付款│      │
│    │              │          │  轉帳至被告上開臺│方式選定為分期│      │
│    │              │          │  中商銀帳戶）    │付款，為避免損│      │
│    │              │          │6,807元（其中5,0│失，必須依指示│      │
│    │              │          │  00元係被害人何方│設定操作自動櫃│      │
│    │              │          │  宇自其上開郵局帳│員機，以停止轉│      │
│    │              │          │  戶內領出後，先存│帳功能，取消該│      │
│    │              │          │  入其男友陳易陞所│分期付款之設定│      │
│    │              │          │  申設之郵局局號00│              │      │
│    │              │          │  01145號、帳號053│              │      │
│    │              │          │  4151號帳戶內，被│              │      │
│    │              │          │  害人再請其男友陳│              │      │
│    │              │          │  易陞將該存入之5,│              │      │
│    │              │          │  000元連同其男友 │              │      │
│    │              │          │  陳易陞帳戶內原有│              │      │
│    │              │          │  之1,807元轉帳至 │              │      │
│    │              │          │  被告上開臺中商銀│              │      │
│    │              │          │  帳戶）          │              │      │
└──┴───────┴─────┴─────────┴───────┴───┘